臺灣高等法院臺中分院民事判決　　　　　 96年度上字第238號
上 訴 人　乙○○
被上訴人　甲○○
上列當事人間請求清償借款事件，上訴人對於中華民國96年 7月
20日臺灣彰化地方法院96年度訴字第 128號判決提起上訴，本院
於言詞辯論終結，判決如下：
    主  文
原判決關於駁回上訴人本判決第二項、第四項之部分及該部分訴
訟費用負擔之裁判均廢棄。
被上訴人應給付上訴人新台幣貳佰捌拾伍萬元，及其中新台幣貳
佰伍拾萬元自民國九十三年十二月十六日起至清償日止，按年息
百分之二十計算、其中新台幣拾伍萬元自民國九十五年一月一日
起至清償日止，按年息百分之五計算、其中新台幣貳拾萬元自民
國九十五年二月一日起至清償日止，按年息百分之五計算之利息
。
上訴人其餘上訴駁回。
本判決第二項，於上訴人提供新台幣玖拾伍萬元，為被上訴人供
擔保後，得假執行；但被上訴人以新台幣貳佰捌拾伍萬元為上訴
人預供擔保，得免為假執行。
上訴人其餘假執行之聲請駁回。
第一、二審訴訟費用由被上訴人負擔。
    事實及理由
一、上訴人起訴主張：被上訴人於民國93年12月16日及94年間分
    別向上訴人借款新台幣（下同）250 萬、15萬、20萬元，約
    定利息8厘即週年利率28.8%，除書立借據外，並分別交付票
    號 NC0000000、到期日94年12月31日、並由被上訴人背書之
    支票，及票號NC0000000、到期日95年1月31日之支票、並由
    被上訴人為代表人之達晟工商開發有限公司背書之支票二紙
    ，以擔保借款清償，惟期限屆至，前開二紙支票皆未兌現。
    座落員林鎮○○○段 252之12地號土地（以下簡稱系爭土地
    ）為被上訴人所有，但該筆土地於偏遠之山坡上，不僅無法
    利用，價值亦低，然而被上訴人竟引導上訴人至員林鎮○○
    ○段15地號及同段16地號二筆土地勘查，並指上開15、16地
    號土地即係 252之12地號土地，致上訴人陷於錯誤，誤信系
    爭土地價值足供擔保前開債務，兩造遂於94年12月13日另簽
    訂借款契約書，約定：「一、乙方（指被上訴人）願將系爭
    土地所有權3分之2移轉登記予甲方（指上訴人），作為確保
    甲方債權之保證。乙方保留3分之1所有權。二、乙方向甲方
    借款清償債務期限為 1年。自民國95年1月1日起至95年12月
    31日止。如逾期乙方尚未償還向甲方借款金額本金及利息時
    ，乙方應將本宗土地殘餘3分之1辦理產權移轉登記予甲方，
    ..... 」。嗣上訴人因上開於94年12月13日簽訂之借款契約
    書所約定之借款清償期即將屆至，欲尋買主購買系爭土地，
    於95年11月間會同地政人員前往測量時，始知上情。爰依民
    法第92條之規定，撤銷上訴人於94年12月23日借款契約書之
    意思表示，並依兩造間之借貸之法律關係，請求被上訴人返
    還 285萬元之借款。並聲明求為判決：被上訴人應給付上訴
    人 250萬元整，及自93年12月16日起至清償日止，按年息百
    分之20計算之利息；被上訴人應給付上訴人15萬元，及自95
    年1月1日起至清償日止，按年息百分之20計算之利息；被上
    訴人應給付上訴人20萬元，及自95年2月1日起至清償日止，
    按年息百分之20計算之利息；並願供擔保為假執行。
二、被上訴人則以：被上訴人於93年12月間起陸續向上訴人借款
    ，合計 285萬元，並將被上訴人所有系爭土地設定最高限額
    抵押權300萬元，且分別簽立本票、支票共3紙予上訴人，嗣
    於94年12月13日，被上訴人因無力償還上開借款，遂與上訴
    人簽立借款契約書，約定於95年12月31日清償，惟期限屆至
    ，被上訴人仍無法一次全部清償，則依94年12月13日約定之
    借款契約書第2、3條之約定，被上訴人願配合移轉系爭土地
    其餘所有權3分之1予上訴人，以為前述借款之清償。詎上訴
    人置之不理，遽向原審法院聲請本票裁定、支付命令，被上
    訴人為求慎重，特再以存證信函通知上訴人願配合移轉系爭
    土地所有權3分之1乙節，倘上訴人仍不予理會，則應視為被
    上訴人已提出合於約定之給付，上訴人拒絕受領或不能受領
    ，應由其負遲延責任，是以，上訴人執前詞主張被上訴人清
    償借款要屬無據云云，資為抗辯。並聲明：駁回上訴人之上
    訴，並陳明如受不利益之判決，願供擔保免為假執行（原審
    答辯狀）。
三、兩造不爭執事項：
  (1)被上訴人於93年12月間起陸續向上訴人借款，合計 285萬元
    。
  (2)兩造於94年12月13日簽立借款契約書，約定於95年12月31日
    清償，惟期限屆至，被上訴人仍未清償。
  (3)座落員林鎮○○○段 252之12地號土地為被上訴人所有，但
    員林鎮○○○段15地號及同段16地號二筆土地則非被上訴人
    所有。被上訴人已依94年12月13日所簽立之借款契約書將員
    林鎮○○○段 252之12地號土地所有權應有部分3分之2移轉
    予上訴人名下。
  (4)上訴人於96年 3月29日以遭詐欺為由，向被上訴人為撤銷借
    款契約書之意思表示。
四、爭執事項：
  (1)被上訴人有無向上訴人訛指員林鎮○○○段15地號及同段16
    地號二筆土地即係員林鎮○○○段 252之12地號土地，致使
    上訴人產生誤認﹖上訴人是否得以遭詐欺為由，向被上訴人
    為撤銷借款契約書之意思表示﹖
  (2)上訴人倘得以遭詐欺為由，向被上訴人為撤銷借款契約書之
    意思表示，則撤銷94年12月13日借款契約書之意思表示後，
    可否請求返還借款﹖利息如何計算﹖
五、得心證之理由：
  (1)本件上訴人主張其遭被上訴人詐騙，始與被上訴人訂立上開
    借款契約書云云，但為被上訴人所否認，查證人朱家瑩於原
    審到庭證稱：其確曾與兩造前去彰化縣員林鎮○○○路看過
    1 筆土地，但其並不知兩造去看那筆土地的原因，去看的那
    塊地，肉眼看有坡度，好像種龍眼樹；那塊地在高鐵下方約
    1千2百公尺等語（見原審卷第92至93頁），而被上訴人稱：
    那天是伊載上訴人及證人經過員南路，因為很久以前伊曾經
    跟他們說過伊在員南路往東左手邊有土地，那天剛好開車經
    過，所以伊手跟他比左手邊，說伊那邊有土地，當天的經過
    就是這樣；員南路伊有3塊土地，都是柴頭井段，分別為252
    12、252－39、252－40。離高鐵還有一段路；所說的比土地
    ，並沒有跟他們指明是哪一塊（見原審卷第93頁）。比照上
    開 252－12號、15、16號土地現場照片（見本院卷第18頁、
    台灣彰化地方法院檢察署96年度他字第 390號卷第71至74頁
    ），上開 252－12號土地地勢較為陡峭、而上開15、16號土
    地地勢坡度則較小；且上開 252－12號號土地上之植物屬雜
    草及雜林，上開15、16號土地上係種植荔枝樹，證人朱家瑩
    既證稱被上訴人所指土地上好像種植龍眼樹，雖與實際所種
    荔枝樹稍有出入，但荔枝樹與龍眼樹，乍看之下頗為相似，
    而與雜林顯然不同，足見被上訴人所指之土地係15、16號土
    地，而非 252－12號土地。又證人朱家瑩於偵查中證稱與告
    訴人（指上訴人）及被告（指被上訴人）只一起看過一次土
    地，是新林厝段13、15、16號土地（見台灣彰化地方法院檢
    察署96年度他字第 390號卷第66至67頁），益足證被上訴人
    確有向上訴人訛指員林鎮○○○段15地號及同段16地號二筆
    土地即係員林鎮○○○段 252之12地號土地，致使上訴人產
    生錯誤。又上訴人遭詐欺之時間雖在94年12月13日，但其係
    在95年11月間會同地政人員至現場測量時，始發現遭詐欺之
    事實，則上訴人於96年 3月29日遭詐欺為由，以民事準備(一)
    狀（見原審卷第37至39頁），依民法第92條第 1項之規定向
    被上訴人為撤銷借款契約書之意思表示，即無不合，從而上
    開借款契約書之意思表示，既經上訴人撤銷，上開借款約定
    書中「如逾期乙方尚未償還向甲方借款金額本金及利息時，
    乙方應將本宗土地殘餘3分之1辦理產權移轉登記予甲方」之
    約定，即失其效力，被上訴人抗辯稱：願意依上開借款契約
    書移轉上開15、16地號土地應有部分3分之1予上訴人，作為
    抵償本件借款債務云云，即無理由。
  (2)被上訴人於93年12月16日向上訴人借款250萬，約定利息8厘
    即週年利率 28.8%之事實，為被上訴人所不否認，且有借據
    及本票足證（見原審卷第 7頁、台灣彰化地方法院檢察署96
    年度他字第 390號卷第15頁），自堪信為真實。而本票上記
    載被上訴人應於94年12月16日清償（上開借款契約書，雖約
    定於95年12月31日清償，但該意思表示業經撤銷），屆期被
    上訴人既未依約償還本息，則上訴人請求被上訴人給付 250
    萬元及自93年12月16日起至清償日止，按年息百分之20計算
    之利息，即有理由，應予准許。至於被上訴人於94年間另向
    上訴人所借15萬元、20萬元，有關借款部分為被上訴人所不
    爭執且有上訴人所提出支票二紙為證，自堪信為真實。惟依
    上訴人所提出支票二紙，並無利息之約定，上訴人主張約定
    之利息為8厘即週年利率28.8%，尚難採信。且15萬元之借款
    ，被上訴人係以94年12月31日到期之支票作為清償，則此借
    款清償期應為94年12月31日，被上訴人應自95年1月1日起負
    給付遲延之責任；而20萬元之借款，被上訴人係以95年 1月
    31日到期之支票作為清償，則此借款清償期應為96年2月1日
    ，被上訴人應自95年2月1日起負給付遲延之責任，從而，上
    訴人主張本於借貸之法律關係，依民法第233條第1項、第20
    3 條之規定，請求被上訴人給付15萬元及自95年1月1日起至
    清償日止，按年息百分之 5計算之利息；及請求被上訴人給
    付20萬元及自95年2月1日起至清償日止，按年息百分之 5計
    算之利息，即有理由，應予准許；其請求利息按年息百分之
    20計算，超過上開應准許之範圍部分，為無理由，應予駁回
    。原審認被上訴人並無詐欺事由，上訴人不得撤銷其意思表
    示，被上訴人既已陳明願依上開借款約定書移轉上開 252之
    12地號土地應有部分3分之1予上訴人，上訴人自不得請求清
    償借款而駁回上訴人之請求，容有未洽，上訴意旨求予將原
    判決此部分予以廢棄改判，核屬有理由，爰將原判決此部分
    予以廢棄，並判決如主文第 2項所示並就上訴人勝訴部分諭
    知假執行及免為假執行之供擔保金額。至於上開駁回（利息
    ）及假執行部分，上訴人之請求為無理由，業如前述，原審
    就此部分駁回上訴人於原審之請求，所持理由與本院雖有不
    同，但結論並無二致，仍應認其上訴為無理由，併予駁回之
    。
六、據上論結，本件上訴一部有理由，一部無理由，依民事訴訟
    法第463條、第392條第 1項、第2項、第449條第1項、第450
    條、第79條，判決如主文。
中　　華　　民　　國　　96　　年　　12　　月　　11　　日
　　　　　　　民事第三庭  審判長法　官　陳照德
  　　　　　　　　　　　　      法　官　曾謀貴
　  　　　　　　　　　　　      法　官　李平勳
以上正本係照原本作成。
如對本判決上訴，須於收受判決送達後二十日內向本院提出上訴
書狀，其未表明上訴理由者，應於提出上訴後二十日內向本院提
出上訴理由書（須按他造人數附具繕本）。
上訴時應提出委任律師為訴訟代理人之委任狀。具有民事訴訟法
第四百六十六條之一第一項但書或第二項之情形為訴訟代理人者
，另應附具律師及格證書及釋明委任人與受任人有該條項所定關
係之釋明文書影本。
                                書記官　江丞晏
中　　華　　民　　國　　96　　年　　12　　月　　11　　日
                                                      Ｃ
